臺灣臺南地方法院民事判決　九十三年度保險字第一七號
　　原　　　告　乙○○
　　訴訟代理人　林華生律師
　　被　　　告　三商美邦人壽保險股份有限公司
　　法定代理人　甲○○
　　訴訟代理人　黃奉彬律師
右當事人間請求給付保險金事件，經本院於民國九十三年六月三十日言詞辯論終結，
判決如左：
    主      文
原告之訴及假執行之聲請均駁回。
訴訟費用由原告負擔。
    事實及理由
一、按當事人得以合意定第一審管轄法院，民事訴訟法第二十四條第一項前段定有明
    文，本件兩造就保險契約而涉訟，兩造合意以要保人之住所所在地地方法院為第
    一審管轄法院，有原告提出之個人傷害保險附約保險契約基本條款在卷可稽（參
    照上開條款第二十四條約定），依前開說明，雖被告公司營業所在台北市，本院
    仍有管轄權，合先敘明。
二、本件原告主張：
  (一)原告乙○○於民國八十六年十月十四日以子方馨銳為被保險人，向被告投保「祥
    安終身壽險」，並附加傷害保險，關於個人傷害保險附約部分約定：被保險人於
    附約有效期間內，因遭受意外傷害事故致死亡時，被告應給付保險金新台幣（下
    同）壹佰萬元。被保險人方馨銳於九十二年十一月十日下午攜帶錄放音機爬上自
    家屋頂，至鄰居台南市○○路○段八十六號屋頂平台，播放音樂練舞自娛，約在
    下午三時四十五分，不慎墜樓，左後頭、胸、背腹衝壓傷，低血容積休克，經送
    奇美醫院急救，於下午六時十六分，不治死亡，有台南地方法院檢察署相驗屍體
    證明書可稽。
  (二)按所謂「意外傷害事故」，指「非由疾病引起之外來突發事故」而言，為系爭「
    個人傷害保險附約」第五條第二項所明定。本件被保險人方馨銳，係因高處墜落
    ，左後頸胸背腹銜壓傷，低血容積休克，急救無效而死亡，顯係非由疾病引起之
    外來突發事故而致死亡，至為明確，依該附約第五條第一項之約定，被告應負給
    付保險金之責任。被保險人墜樓死亡純屬意外，原告舉證責任到此已經完備。
  (三)被告以被保險人係自殺，依附約第九條「除外責任」之約定，不負保險責任云云
    置辯，則依舉證責任分配原則，被告自應舉證證明被保險人係「自殺」，始得免
    除其保險金之給付責任。惟被告迄未能證明被保險人確因自殺而亡，檢察官只排
    除他殺原因，並未確認係自殺，而被保險人不可能自殺，業據其父方金海以書狀
    向檢察官陳述在卷，並有被保險人導師陶戡定之意見函可資參酌，苟被保險人有
    自殺之念頭，何以攜帶錄放音機至屋頂平台，播放音樂自娛？故被告所謂可能自
    殺之推斷，亦違情理。
  (四)被保險人生前就讀住家附近之私立瀛海中學高中二年級。據其導師陶戡定稱：「
    ．．．馨銳是位親切、開朗、聰明、有潛力的學生，雖然成績在班上不是頂尖，
    但因本班是全年級自然組第一班，馨銳在全年級排名也是相當不錯的，故沒有感
    受到他對功課有什麼壓力。．．另因馨銳主動要求參加由成功大學所辦，本校僅
    分配到兩個名額高中生物研習營，十月中開始利用休假日在成大上課，如果對課
    業有沉重壓力，是不可能如此的，以我教學多年的經驗和對學生的了解，馨銳是
    不會有課業方面的壓力。」等語，有該導師之書函及台南科學園區高中生物科技
    菁英研習營之通知可按。又被保險人方馨銳係原告之獨生子，姐姐二人就讀大學
    ，妹妹一人就讀中學，原告方金海為其父，原任台南市議會議長，現經商，原告
    乙○○為其母，從事代書業，家境寬裕，一家和樂，故從被保險人之生活近況，
    及家庭環境以觀，殊無自殺之可能，而案發現場之屋頂平台，經警方於下午六時
    左右勘察時，發現遺留有被保險人之手機電話，以及尚在播放熱門搖滾舞曲的錄
    放音機，尤見被保險人很有可能於練舞時不慎翻落之可能，故檢察官雖一度疑為
    自殺，但在現場履勘後，已不排除意外死亡之可能，是被告抗辯拒絕給付保險金
    ，自無理由。
  (五)聲明：
    (1)被告應給付原告壹佰萬元，及自九十三年一月一日起至清償日止按週年利率百
      分之十計算之利息。
    (2)原告願供擔保請准予宣告假執行。
三、被告抗辯：
  (一)當事人主張有利於己之事實者，就其事實有舉證之責任，民事訴訟法第二百七十
    七條定有明文。另依兩造簽定之「個人傷害保險附約」第五條約定：「被保險人
    於本附約有效期間內，因遭受意外傷害事故，致其身體蒙受傷害而致殘廢或死亡
    時，依照本附約的約定，給付保險金。」故本件保險契約性質上係傷害保險，必
    須導致傷害、殘廢或死亡之外界原因係出於意外始足當之。原告主張被告應給付
    意外保險金，依據前開約定及舉證責任分配原則，自應就權利發生事實即被保險
    人方馨銳生前遭遇外來、突發之意外事故，並以此意外事故為其死亡之事實負舉
    證之責（最高法院八十六年度台上字第一五五一號判決要旨參照）。
  (二)本件原告單憑檢察官相驗屍體證明書上，死亡方式欄勾選「未確認」，即逕指係
    屬系爭傷害保險附約所約定之意外，自不能認其已盡舉證之責。且本件依舉證責
    任之分配，應由原告就其主張係意外死亡負舉證責任。本件檢察官相驗之結果，
    原先認定之死因即為自殺，後因原告表示異議，而將死亡方式改為未確認，惟所
    謂未確認僅係不排除意外死亡之可能，尚不能證明確係意外死亡，是以本件原告
    尚未盡到舉證責任。除外責任由被告舉證並無爭執，但是應該先由原告舉證為意
    外，接下來才有被告舉證之問題。
  (三)本件被保險人死亡之原因，應為自殺，由以下幾項事證可得知：
    (1)檢察官相驗證明書上原本就死亡方式係勾填自殺，後經原告爭執才改為未確定
      ，然原告方金海於案發當日九十二年十一月十一日檢察官之訊問筆錄即供稱「
      我沒有在現場，無法判斷，就尊重檢察官的意見」，而當日檢察官認定死因為
      自殺。
  (2)台南地方法院檢察署南檢惟慧九二相一三一七號字第００二二六號函說明二亦
      強調：「本件亦不能排除有可能為自殺之機率．．．又因死者為青少年，旁人
      無從得知其心理狀態，參酌原告自承案發當日方馨銳因為頭痛請假不去學校，
      當時原告方金海有唸他幾句，及檢方於方馨銳書包內發現有不及格之考卷兩紙
      （參九十二年十一月十日方金海警訊筆錄及九十二年十二月四日檢察官訊問筆
      錄），則方馨銳是否因為承受課業壓力及遭父母責備，一時無法排解，導致輕
      生念頭，亦有可能。
    (3)台南市警察局第三分局處理相驗案件初步調查報告暨報驗書中，有關送醫經過
      一欄，亦記載「發現死者於發生時地跳樓後自行將其送至奇美醫院急診室救治
      」，台南地方法院檢察署驗斷書三論斷部分，就本案為自殺或意外之判別，亦
      勾填為自殺。
    (4)根據警方之調查報告暨報驗書及原告方金海九十二年十一月十一日之訊問筆錄
      證實，現場遺留有隨身聽、拖鞋及眼鏡，上開物品均為被保險人隨身攜帶之物
      品，在正常情形之下均不可能離開被保險人，尤其眼鏡對一個患有近視之人更
      是隨身必備之物品，被保險人如係不慎墜樓，上開物品自會連同被保險人掉落
      地面，反之則其自殺之可能性較大。
    (5)依警方於現場所拍攝之照片，原告所居住之房屋係台南市○○區○○路四段八
      十五號，而方馨銳墜樓之處為八十六號，原告主張可能係方馨銳當時在跳舞不
      慎絆到圍牆邊之鐵攔杆，且當時眼鏡又放在收錄音機旁，未看清楚前方又抓不
      到圍牆之鐵欄杆而不慎摔落地面，然方馨銳如果要跳圓舞曲，為何不戴眼鏡，
      為何不穿拖鞋，且原告自承當時候收音機播放的是熱門搖滾舞曲，並非圓舞曲
      ，則方馨銳是否會因為練舞旋轉時，不慎摔落，即有疑問，原告上開說法顯與
      經驗法則不符。
    (6)依警方現場拍攝之照片，八十五號房屋上面對馬路之外牆，因加裝鐵欄杆，其
      高度約一百四十公分，而八十六號房屋之外牆之高度僅五十公分，方馨銳如有
      輕生之念頭，依常理判斷，當會選擇較易跳落之八十六號房屋。
  (四)聲明：
    (1)原告之訴暨假執行之聲請均駁回。
    (2)如受不利判決願供擔保，請准宣告免為假執行
四、兩造不爭執之事實：
  (一)原告乙○○於八十六年十月十四日以子方馨銳為被保險人，向被告投保「祥安終
    身壽險」，並附加意外身故及殘廢保險，保險金額一百萬元（下稱系爭保險，本
    院卷第七頁保單）。
  (二)本件被保險人死亡之原因非由疾病引起，而係墜樓（本院卷第五三頁言詞辯論筆
    錄）。
  (三)保險契約之除外責任，應由被告負舉證責任（本院卷第五三頁言詞辯論筆錄）。
五、得心證之理由：
    原告主張被保險人墜樓死亡符合系爭保險契約第五條之約定，被告應依約給付保
    險金。被告則謂被上訴人並非意外，而係「自殺」，屬「除外事故」伊不負賠償
    責任。兩造各執一詞，茲被保險人係因墜樓死亡之事實，兩造並無爭議，爭執重
    點在於應否先由原告證明係「意外」？及本件有無契約除外條款之情形？
  (一)系爭契約條款第五條約定：「被保險人於本附約有效期間內，因遭受意外傷害事
    故，致其身體蒙受傷害而致殘廢或死亡時，依照本附約的約定，給付保險金。前
    項所稱意外傷害事故，指非由疾病引起之外來突發事故。」可知本件被告應負保
    險責任之保險範圍為：被保險人於契約有效期間內，「因遭受意外傷害事故」，
    致其身體蒙受傷害而致殘廢或死亡，且所謂「遭受意外傷害事故」，應係出自外
    來，非被保險人內在自身疾病所引發而導致之事故。本件被保險人死亡之原因為
    高處墜落致死，有台灣台南地方法院檢察署驗斷書、相驗屍體證明書可參，是本
    件被保險人死亡，顯非因被保險人內在自身疾病所引發導致之事故，應屬系爭保
    險契約所承保之範圍。被告抗辯被保險人之死因原認定為自殺，後因原告異議才
    更改為未確認，是應由原告先證明被保險人死亡原因屬意外云云，惟查被保險人
    死亡原因是否自殺，應為有無系爭保險契約第九條除外責任適用之問題，與本件
    保險契約承保範圍之認定，屬不同層次之問題，是被告抗辯原告就意外死亡部分
    未盡舉證責任，尚無可採。
  (二)系爭保險契約條款第九條約定：「被保險人直接因下列事由致成死亡、殘廢或傷
    害時，本公司不負給付保險金的責任。一受益人的故意行為，．．．二要保人、
    被保險人的故意行為。．．．」。按當事人主張有利於己之事實者，就其事實有
    舉證之責任，民事訴訟法第二百七十七條定有明文。被保險人之死亡，固為保險
    事故之發生，依約被告負有給付保險金之義務，苟被告主張被保險人係自殺死亡
    ，自應就該自殺死亡之事實，負舉證之責。經查：
    (1)被保險人係九十二年十一月十日十五時四十分左右，自其住家隔壁之台南市○
      ○路八十六號樓上墜落死亡，有關送醫經過部分係記載：「發現死者於發生時
      地跳樓後自行將其送至奇美醫院急診室救治」，而發現經過一欄記載：「於十
      一月十日十五時四十分左右發現死者於郡安路四段八六號墜樓，至其住處隔壁
      八六號頂樓發現死者遺留隨身聽及拖鞋、墜樓時衣著整齊。」有台南市警察局
      第三分局處理相驗案件初步調查報告暨報驗書可參（見台南地方法院檢察署九
      十二年度相字第一三一七號卷第三頁，下稱相驗卷）。
    (2)被保險人之父方金海於當日即九十二年十一月十日二十時二十分在台南市警察
      局第三分局安順派出所警訊筆錄中，陳述「（問：有無發現任何異狀？為何死
      亡知否？）在發生時前五分鐘我還有上樓查探，他的房間在四樓，當時並無異
      狀，他當時在房間看書，隨後我就下樓，坐在樓下客廳，不久之後聽到外有很
      大聲音，我就到外查看，發現我兒子方馨銳躺在台南市○○區○○路四段八六
      號馬路前，我馬上用車子載他至奇美醫院急救。至於為何會發生，可能是今天
      早上他跟他媽媽講說他頭痛，要請假，不想去學校，當時我念他幾句，如果他
      不去學校，學校會認為家裡沒家教，以前曾發生過類似情事，但不知道他今天
      為甚麼想不開。」（見相驗卷第四頁）。因製作筆錄當時離被保險人死亡不過
      數小時，家屬尚未思及其他利害關係，是認其時所為陳述最為接近事實。
    (3)墜樓現場遺留有被保險人之隨身聽、拖鞋及眼鏡，上開物品均為被保險人隨身
      攜帶之物品，在正常情形之下均不可能離開被保險人，尤其眼鏡對一個患有近
      視之人更是隨身必備之物品，被保險人如係不慎墜樓，上開物品自會連同被保
      險人掉落地面，反之其自殺之可能性較大。
    (4)檢察官相驗證明書上原本就死亡方式係勾填自殺，嗣因家屬爭執，始改為未確
      認，有相驗屍體證明書、訊問筆錄、相驗報告書、九十三年一月二日函覆陳明
      狀可稽（見相驗卷第一三、五三、五四、七三頁）。
    (5)檢察官至現場勘驗時，發現被保險人書包內有不及格之考卷二張（相驗卷第五
      二頁反面筆錄參照）。
    (6)綜合以上事證，被保險人方馨銳當日因頭痛請假不去學校，當時其父曾有唸他
      幾句，事後發現書包內有不及格之考卷，現場遺留有被保險人之拖鞋、眼鏡等
      物品，其父當日亦表示不知為何方馨銳會想不開等情，足認被保險人應係因承
      受課業壓力及遭父母責備，一時無法排解，導致輕生念頭，而以墜樓方式自殺
      身亡，是依上開事證，足認被告就被保險人係自殺死亡之事實，已盡其舉證之
      責。
    (7)原告固主張被保險人平日在校成績良好，表現活潑，家庭和樂，故從被保險人
      之生活近況，及家庭環境以觀，殊無自殺之可能，且案發現場遺留有被保險人
      之手機，以及尚在播放熱門搖滾舞曲的錄放音機，被保險人很有可能於練舞時
      不慎翻落，並非自殺等情。惟可能導致自殺之原因有許多，通常促成自殺的主
      要因素是一件被認為極羞恥的事件，例如：失敗或懼怕失敗（無論學業上、家
      庭或工作）、失戀、被愛人或好友離棄，與親人口角等，若加上本來已有的生
      理及心裡因素（如心裡障礙、性格衝動及缺乏支援），一件高壓力事件就足以
      推使一個人步向自殺。且經研究發現，在青少年自殺個案中，大部分在自殺前
      三小時內，都有一件不愉快的事件發生，可見自殺未必很多會預先安排，而是
      一時之氣及過分衝動所造成的悲劇。是被保險人在校成績如何與以往家庭和樂
      等情形，實與被保險人是否自殺一節無涉，否則何以社會上多有事業、學業在
      如日中天之際選擇自殺以結束自己生命之人？又原告主張被保險人係因練舞而
      不慎跌落墜樓，惟如係練舞墜樓，何以被保險人未著運動鞋或舞鞋而赤腳，並
      且未戴眼鏡？況依被保險人之父於警訊時陳述，前五分鐘被保險人還在房間看
      書，何以其父一離開，被保險人馬上即至隔鄰頂樓練舞？是認原告主張被保險
      人因練舞不慎墜落等情，經審酌現場遺留物品與當日發生事件之情節，原告之
      主張與日常生活經驗相違，自不可採。
六、綜上所述，被保險人之墜樓死亡應係出於其自殺行為，按人壽保險被保險人故意
    自殺者，保險人不負給付保險金額之責任，保險法第一百零九條第一項前段定有
    明文；又本件系爭保險契約條款第九條約定「被保險人的故意行為」屬除外責任
    ，被告自無給付保險金之義務。從而，原告據系爭保險契約（即個人傷害保險附
    約）請求被告給付保險金一百萬元，及自九十三年一月一日起至清償日止，按週
    年利率百分之十計算之遲延利息，為無理由，不應准許，其假執行之聲請亦失所
    依據，併駁回之。
七、結論：本件原告之訴為無理由，依民事訴訟法第七十八條，判決如主文。
中　　　華　　　民　　　國　　九十三　　年　　　七　　　月　　二十八　　日
                                臺灣臺南地方法院民事第三庭
~B法　　　官　蔡孟珊
右為正本係照原本作成
如對本判決上訴，須於判決送達後廿日內向本院提出上訴狀
中　　　華　　　民　　　國　　九十三　　年　　　七　　　月　　二十九　　日
~B法院書記官　陳姿利
